臺灣高等法院花蓮分院刑事判決　　　 100年度侵上訴字第33號
上　訴　人
即　被　告　呂忠強
選任辯護人　蕭享華律師（法律扶助基金會指派）
上列上訴人因妨害性自主案件，不服臺灣臺東地方法院99年度訴
字第287號，中華民國100年8月19日第一審判決（起訴案號：臺
灣臺東地方法院檢察署99年度偵緝字第167號），提起上訴，本
院判決如下：
    主  文
上訴駁回。
    理  由
壹、程序方面：上訴人即被告經合法傳喚，未到庭，其辯護人亦
    當庭陳稱有與被告聯絡約被告到庭等語，本件經審酌被告已
    選任辯護人為其辯護，爰不待被告到庭陳述，逕行判決。
貳、本案經本院審理結果，認第一審為被告有罪之諭知，認事用
    法並無不當，應予維持，並引用第一審判決書記載之理由如
    附件所示。
、上訴理由：
一、被告矢口否認有何性侵害之故意意圖，辯稱：被告與友人飲
    酒時，方知悉被害人A女經營之按摩店新開幕有優惠，而捧
    場A女之按摩服務，並無具備犯本案罪責之故意及可預見性
    ，亦非被告預謀對A女不利，又被告進入按摩店前業已酒醉
    ，按摩過程中其依辨識而行為之能力顯著降低，並非故意犯
    罪等語。                    
二、辯護意旨並請求依刑法第19條第2項予以減輕其刑，及考量
    被告要扶養與女友所生小孩能再予以減刑。
肆、駁回上訴之理由：
一、被告確有強行退去Ａ女T恤及褲襪，而以手指插入Ａ女陰部
    性侵得逞：
(一)告訴人即證人Ａ女於偵查中具結後證稱：「當天我是穿長一
    點的T恤與褲襪，褲襪連同內褲被他扯到膝蓋，他用另一手
    脫自己的褲子，然後就用手指頭插入我的下體，我感覺被指
    甲刮到的樣子，他旋即又用他的生殖器官要插入我的下體，
    我一直掙扎，……我就一直喊叫求援，後來有一個小弟就敲
    門，被告聽到敲門聲就放開手，我就邊拉自已的褲襪邊衝去
    開門，小弟就看到…。」（見99年度偵字第1287號卷第12頁
    ）
(二)被告於原審審理時，經原審詢以告訴人指訴情節即檢察官起
    訴之犯罪事實時，被告明白表示「我都承認」（原審卷第91
    頁反面）。
(三)此外，佐以本件卷證，可認本件被告犯罪事實，證據明確。
二、關於被告行為時之意識狀態部分：
(一)按行為時因精神障礙或其他心智缺陷，致不能辨識其行為違
    法或欠缺依其辨識而行為之能力者，不罰。行為時因前項之
    原因，致其辨識行為違法或依其辨識而行為之能力，顯著減
    低者，得減輕其刑，刑法第19條第1項、第2項固分別定有明
    文。惟觀其立法理由揭示「…關於責任能力之內涵，依當前
    刑法理論，咸認包含行為人辨識其行為違法之能力，以及依
    其辨識而行為之能力。至責任能力有無之判斷標準，多認以
    生理學及心理學之混合立法體例為優。易言之，區分其生理
    原因與心理結果二者，則就生理原因部分，實務即可依醫學
    專家之鑑定結果為據，而由法官就心理結果部分，判斷行為
    人於行為時，究屬無責任能力或限制責任能力與否。在生理
    原因部分，以有無精神障礙或其他心智缺陷為準；在心理結
    果部分，則以行為人之辨識其行為違法，或依其辨識而行為
    之能力，是否屬不能、欠缺或顯著減低為斷。行為人不能辨
    識其行為違法之能力或辨識之能力顯著減低之情形，例如，
    重度智障者，對於殺人行為完全無法明瞭或難以明瞭其係法
    所禁止；行為人依其辨識違法而行為之能力欠缺或顯著減低
    之情形，例如，患有被害妄想症之行為人，雖知殺人為法所
    不許，但因被害妄想，而無法控制或難以控制而殺害被害人
    …」。又飲酒至醉，陷於辨識行為違法或依其辨識而行為之
    能力顯著減低者，原為一時之精神狀態，非若精神病患之有
    持續性，故事後判斷行為人於行為時是否處於酒醉下辨識行
    為違法或依其辨識而行為之能力顯著減低之情況中，無從如
    對一般精神病患得就其生理、精神等狀況為鑑定，故應由法
    院綜合行為人行為時各種主客觀情形為合理推斷。
(二)本件被告於犯罪行為被撞見後，猶知虛詞掩飾，且依被告當
    時之行為反應，與事後又能繼續飲酒，並曾接受警詢後仍繼
    續在現場等待朋友，足徵其當時之精神意識狀況正常。
  1.告訴人即證人Ａ女於偵查中具結後證稱：「（問：你的堂妹
    夫抵達時，被告還在現場？）他和他朋友還坐在檳榔攤，還
    裝作沒事的樣子，以為我不會報警。」「被告說他喝了三杯
    酒，但不到酒醉的地步，因為他一進來還會用原住民語叫我
    阿姨。」（見99年度偵字第1287號卷第12頁）被告更於偵查
    中即自承「我走出去後，我又在檳榔攤那邊繼續喝，當時他
    有報警，警察就叫我寫資料，並且抄我身分證號碼，警察叫
    我去分局，我沒有去，我還是在現場等朋友我們要一起回家
    裡，後來等到朋友後，我們就一起回家。」（見99年度偵緝
    字第167號卷第7頁）兩相對照，可認被告行為當時仍能與警
    察應對，其精神或心智狀況，並未陷於酒醉狀態等缺陷。
  2.證人Ｂ男於檢察官訊問時，亦具結證稱：「我就敲門，阿姨
    就衝出來開門，看到上半身的衣服被拉到胸部下側，後來裡
    面有一個叫呂忠強的人說『弟弟這沒有事情，阿姨在幫我按
    摩、很痛』，我就出去了，那個男的走在我前面，阿姨走在
    我後面。」（見99年度偵緝字第167號卷第22頁）已見被告
    當時既能立即就自己之行為予以掩飾，足徵被告當時之精神
    與心智狀況，並無障礙或缺陷。
(三)承上，可認辯護意旨所稱被告行為時已酒醉一情，顯非有據
    ，殊難認被告行為時合於刑法第19條第2項行為時因精神障
    礙或其他心智缺陷之原因，致其辨識行為違法或依其辨識而
    行為之能力，顯著減低者，得減輕其刑之規範要件。
三、原審科刑並無不當：  
(一)原審經審酌被告呂忠強為滿足一己私慾之動機，違反被害人
    A女之意願而以手指插入被害人A女陰道而為性交之行為，影
    響被害人A女身心甚鉅，造成被害人A女身心不可抹滅之傷痛
    ，惟慮及被告犯後已坦承犯行，且與被害人A女達成和解並
    已履行和解條件即支付被害人A女新臺幣20萬元，此有原審
    法院調解筆錄及匯款單附卷可稽，態度尚稱良好，暨其犯罪
    之動機、目的、手段，及其生活狀況、智識程度為國中畢業
    等一切情狀，量處有期徒刑3年。
(二)原審復已具體分析本件並無適用刑法第59條之餘地。（詳見
    原審判決理由欄三末段）              
(三)被告辯護人亦僅泛稱被告需工作扶養與女友所生小孩等情，
    亦未能補正證明被告已無再犯危險，或其他足以認定原審量
    刑過重之證據。故辯護人之上述主張尚難認為有理由，自無
    從再依刑法第59條予以酌減其刑或給予緩刑之宣告，可信原
    審科刑並無不當。
四、綜上所述，本件被告涉犯妨害性自主罪之罪證明確，原審依
    法為科刑，並無不當，從而，被告之上訴，為無理由，自應
    予駁回。
據上論斷，應依刑事訴訟法第371條、第373條、第368條，判決
如主文。
本案經檢察官崔紀鎮到庭執行職務。
中    華    民    國   100    年    11    月    30    日
                  刑事庭審判長法  官  謝志揚
                              法  官  李水源
                              法  官  黃玉清
以上正本證明與原本無異。
如不服本判決，應於收受送達後10日內向本院提出上訴書狀，其
未敘述理由者，並得於提起上訴狀後10日內向本院補提理由書（
均須按他造當事人之人數附繕本）「切勿逕送上級法院」。
告訴人或被害人如對於本判決不服者，應具備理由請求檢察官上
訴，其上訴期間之計算係以檢察官收受判決正本之日期為準。
中    華    民    國   100    年    11    月    30    日
                              書記官  黃琪瑋